【裁判字號】    90,簡上,10
【裁判日期】    900425
【裁判案由】    確認袋地所有人之通行權
【裁判全文】
臺灣屏東地方法院民事判決                              九十年度簡上字第一○號
    上  訴  人  庚○○
                            身.
                            男.
                己○○      住.
                            身.
    右二人                  男.
    訴訟代理人  邱芬凌律師
    被上訴人    丁○○      住.
                            身.
                            男.
                戊○○      住.
                            身.
    右二人                  男.
    訴訟代理人  丙○○      住.
                石繼志律師
                邱超偉律師
    被上訴人    中華民國財政部國有財產局台灣南區辦事處
                            設.
    法定代理人  乙○○      住.
    訴訟代理人  甲○○      住.
右當事人間請求確認袋地所有人之通行權事件，上訴人對於中華民國八十九年十一月
二十七日本院八九年度屏簡字第二三二號第一審簡易判決提起上訴，本院判決如左：
    主  文
上訴駁回。
第二審訴訟費用由上訴人負擔。
    事  實
甲、上訴人方面：
  一、聲明：求為判決
  （一）原判決廢棄。
  （二）確認被告丁○○、戊○○就所共有屏東縣里港鄉○○段五九八號土地及中華
        民國所有財政部國有財產局管理同段七七五地號地內，如附圖所示編號甲、
        乙部分面積共計五０二平方公尺有通行權存在，並將地上物即鐵門及欄杆除
        去，不得為阻止或妨礙原告為通行之行為。
  （三）一、二審訴訟費用由被上訴人負擔。
  二、陳述：除與原審判決書所載者相同茲予引用外，補稱：
  壹本件兩造爭點厥為：
  （一）系坐落屏東縣里港鄉○○段五九八地號土地共有人李壽已死亡，被上訴人丁○○、戊○○有無繼承權？逕以二人為訴訟當事人是否合法？
  （二）上訴人對系爭土地，究有無通行權存在？
  （一）本件系爭坐落屏東縣里港鄉○○段五九八地號土地其一共有人李壽已死亡，
        按於日據時期之繼承，分家產與私產，所謂家產繼承係指被繼承人係戶主身
        分喪失戶主權發生之繼承，而私產繼承則指被繼承人非以戶主身分死亡者稱
        之，由繼承開始時與被繼承人同一戶內之男性血系卑親屬繼承，又如被繼承
        人死亡後無男性直系血親卑親屬亦未指定繼承人，得由親屬會議規定家產繼
        承人同時繼為戶主，而李壽原為阿緱廳港一四上里塔樓庄六十五番地之戶主
        ，於昭和七年十一月十八日死亡由其子李深呼相續繼承為戶主，而李深呼於
        昭和十六年二月四日死亡無男性直系血親卑親屬，由李湯繼任為戶主（有戶
        籍謄本可憑），李湯復於昭和十七年七月十二日死亡，李湯為丁○○，及戊○○之父親由二人繼承取得該土地，此有丁○○、戊○○向戶政機關辦理繼
        承登記之系統表可憑，就共有人李壽之應有部分由被上訴人丁○○、李萬。
        奢繼承取得，從而就上開土地對二人提起確認之訴於法有據。
   （二）至上訴人就系爭三五九八地號及七七五地號土地有無通行權：
         本件系爭土地上訴人於一審即主張就五九八地號土地買下通行權，並非於
         二審中復行主張曾以價金買受土地之通行權，而丁○○並於調被上訴人方
         面：一解委員會中坦承收到一萬元之買賣價金，惟答辯稱為鋪路錢，陳湯
         洲除給付五千元外訴人負擔再支付四千元以補助鋪路之費用，丁○○雖稱
         為三千元，惟足証確有其事，且：
         １果當年未取得通行權，則被上訴人豈肯讓上訴人行走二十五年以上而相
           安無事。
         ２被上訴人雖承認同意原告通行，惟稱僅限養豬運送污水設，而當年同意
           通行並非僅限於養豬通行之用，蓋己○○並未養豬係種植蓮霧，有蓮霧
           照片可憑（証一），所種植之蓮霧均已數十年生，不可能一日成林，而
           丁○○並承認己○○未養豬亦通行該土地達二十多年以上，且承認自陳
           湯洲手中拿到八千元（事實上應為九千元），試問果未同意通行其何需
           自上訴人手中拿錢，而其稱為鋪路之錢，然查二十五年前工資便宜，砂
           石並毋庸買賣，每車僅二、三十元之工資，且該道路並不需達二、三百
           車之砂石填土，況二、三百車亦僅四、五千元即可鋪設完畢，而依當時
           市價一萬元可買一分之土地（証二），買路通行綽綽有餘，且如其所言
           一萬元係用以鋪路，足証丁○○兄弟亦同意通行其五九八土地，故收受
           價金用於建設土地。
           ３而本件係爭土地確屬袋地，而果未經同意，被上訴人戊○○兄弟不可
           能同意鋪設道路，甚公所設涵洞及擋土牆，及由電力公司架設電線桿及
           電線諸多建設，果非經地主同意，公所、電力公司豈能設置上開設施，
           均足証確經戊○○兄弟同意，並收受價金取得通行權，而果戊○○兄弟
           認不欲上訴人自其土地中間行走，惟上訴人就上開土地既有通行權，上
           訴人同意就其土地改由如附圖所示斜線部分通行，減少使用國有財產局
           之地，以達損害最少之方式通行。
  三、證據：提出照片四禎、公有耕地讓渡合約書影本等為證，請求本院傳訊證人胡
      哲祥、陳淇陽、許玉燕。
乙、被上訴人方面
  一、聲明：
  （一）上訴駁回。
  （二）第一、二審之訴訟費用由上訴人負擔。
  二、陳述：
乙之壹被上訴人丁○○、戊○○方面
  壹、程序方面
  （一）本件上訴人除以上訴狀聲明上訴，表達不服原判決而於法定定期間內聲明上
        訴之意旨外，於其後補呈之補充上訴理由狀，並未載及其「上訴聲明」為何
        ？甚至綜觀上訴審卷，於九十年二月十三日第一次準備程序筆錄上訴人僅稱
        上訴聲明如上訴狀所載（惟上訴狀並未記載上訴聲明），嗣歷次準備程序筆
        錄亦皆稱聲明陳述同前。是故，上訴人迄今皆未具體表明其「上訴聲明」，
        依民事訴訟法第四四一條第一項第三款規定：「提起上訴，應以上訴狀表明
        左列各款事項：：：：三、對於第一審判決不服之程度，及應如何廢棄或變
        更之聲明。」以及民事訴訟法第四四四條第一項之規定：「上訴不合程式或
        已逾期間或法律上不應准許者，第二審法院應以裁定駁回之。但其情形可以
        補正者，審判長應定期間先命補正。」謹請  鈞院速命上訴人補正上訴聲明
        ，以為程序上之完備，否則即請依法裁定駁回其上訴。
  （二）上訴人於第一審訴請確認對被告丁○○、戊○○所有座落屏東縣里港鄉○○
        段五九八地號土地有袋地所有人之通行權存在，惟查系爭土地係由李壽、丁○○、戊○○三人共有（參土地登記謄本），上訴人欲對於系爭土地確認通
        行權存在，自應以土地共有人全部為被告，當事人始為適格。雖上訴人主張
        李壽已死亡，由丁○○及戊○○繼承，惟查李壽有子有女，其直系血親卑親
        屬現仍在世，而丁○○、戊○○並非李壽之子女，至今李壽於系爭土地上仍
        登記為共有人，並未辦理繼承登記，是故上訴人有何法令依據逕認丁○○、
        戊○○為李壽之繼承人，應請其具體陳明，否則即應搜尋李壽之法定繼承人
        追加為被告，本件當事人適格始無瑕疵。
  貳、實體方面
  一、依民事訴訟法第三八八條規定：「除別有規定外，法院不得就當事人未聲明之
      事項為判決。」以及最高法院四十七年台上字第四三○號判例意旨：「民事訴
      訟採不干涉主義，凡當事人所未聲明之利益，不得歸之於當事人，所未提出之
      事實及證據，亦不得斟酌之，此觀民事訴訟法第三百八十八條之規定自明。本
      件被上訴人在事實審，並未主張就系爭基地有使用借貸關係之存在，原審竟認
      其有此關係，以被上訴人使用目的未完畢前，不能訴請收回，顯係就當事人所
      未聲明之利益，歸之於當事人，殊難認為適法。」咸認依照處分權主義，凡當
      事人未聲明之事項，法院不得加以審判，否則，即為訴外裁判也。查本件上訴
      人於第一審提起確認袋地所有人通行權之訴訟，其訴之聲明及訴訟標的法律關
      係，洵皆以民法第七百八十七條第一項前段規定為依據，即：「土地因與公路
      無適宜之聯絡，致不能為通常使用者，土地所有人得通行周圍地以至公路。」
      並於第一審之審理中自始至終皆主張伊等所有土地為無任何適當聯外通路之袋
      地，而欲通行被上訴人所共有第五九八地號土地及國有財產局所管理第七七五
      地號國有土地上既有通路等事實，兩造間並就上訴人所主張之通行路線第一方
      案及被上訴人等所主張之通行路線第二、第三方案何者適當為攻擊防禦，嗣經
      第一審法院審酌後認上訴人若欲與公路聯絡，可另選擇通行西側同段訴外人七
      七六及五七八－三地號土地，可達其通行目的，苟擇北側方向經由被上訴人所
      有土地通行，顯非屬對周圍地損害最少之處所及方法。上訴人拾棄選擇通行訴
      外人七七六及五七八－三地號土地，反而主張通行被上訴人之土地，其主張難
      謂已擇其周圍地損害最少之處所及方法為之，應非正當權利之行使。從而，判
      決駁回上訴人於第一審之訴。是故，第一審之判決乃完全就當事人聲明及主張
      之事項為判決，並未違處分權主義，而上訴人於第一審亦從未主張「庚○○父
      母陳銀進、陳黃鳳及己○○與被告丁○○、戊○○協調各出資五千元，由被告
      同意提供系爭土地以供通行」、「系爭土地有經過同意，並永久使用。」等事
      實。詎其提起上訴後，竟貿然於第二審（即  鈞院）主張上開事實，顯已逾越
      其第一審聲明事項之範圍，改變為主張民法使用借貸之法律關係，而脫離了原
      先主張民法第七八七條袋地所有人通行權之範圍，如此似有訴之變更之情形，
      然上訴人於第二審迄未表明訴之變更之意旨，故其於第二審為前開主張顯與其
      提起袋地所有人通行權之訴訟無關，依處分權主義，  鈞院不得就前開主張而
      為裁判。退步言之，縱認上訴人已就法律關係為訴之變更，然依民事訴訟法第
      四四六條之規定，原告於第二審為訴之變更或追加，非經他造同意，不得為之
      ，被上訴人據此亦不予同意。且使用借貸與袋地所有人通行權所請求之基礎事
      實亦不相同，故上訴人於第二審縱為訴之變更亦不合法，不得為之。以上合先
      陳明。
  二、次查，上訴人於第二審主張伊有各出資五千元，由被上訴人同意提供系爭土地
      以供通行，而屏東縣政府及里港鄉公所即於被上訴人同意之下鋪設柏油路並專
      案補助設置涵洞，系爭土地有經過同意並永久使用云云並非全然之事實，被上
      訴人始終並未同意上訴人通行系爭土地上之通路，其事實為：
（一） 系爭土地上之通路係被上訴人自行開闢，並非由屏東縣政府或里港鄉公所鋪
       設。蓋六十五年間省政府農林廳要設五十戶養豬專業區，上訴人及被上訴人
       皆有聲請核准後，開始建豬舍，被上訴人因要運送建材及載運豬隻、飼料等
       ，乃自資開闢一條土石路，並未鋪柏油（柏油路係十幾年後，被上訴人另行
       鋪設的），但因所開闢的土石通路與道路相接處有一條大水溝，上原只搭建
       一座木橋，為了改建成土石路橋樑，被上訴人乃向省政府農林廳爭取搭建水
       泥橋樑，而農林廳只補助被上訴人購買水泥涵洞的費用五千元，其餘搭建水
       泥橋樑所需之砂石、水泥、工資等皆仍係由被上訴人自行籌設，此可從証人
       陳淇陽之証詞得証：「當時農林廳要設五十戶養豬專業區，我在里港農會任
       職獸醫師工作，由五十戶的養豬戶向我們聲請，經准後即開始建豬舍，當時
       我有到現場去看過，已經有系爭之通路，而且運送飼料及豬隻均由該條通路
       進出。」、「路不是農會規劃設置」、「農林廳有補助設置涵洞費用」、「
       六十五年當時我去現場即有系爭通路，牛馬車可通行。」（以上均見第一審
       八十九年十月十六日言詞辯論筆錄）、「六十五年我任職里港農會畜牧推廣
       人員，六十五年省農林廳准里港鄉設養豬專業區，陳銀進、丁○○、戊○○
       蓋豬舍，經核准後即開始建豬舍，所有材料均由那條路通行，六十六年六、
       七月蓋好後可通行，運送飼料及出豬隻均由該條通路進出」、「（蓋好之前
       ，是否有會勘，路是否存在？）我有去看，當時有牛車走之路，上有木橋。
       」（以上均見  鈞院九十年二月二十七日準備程序筆錄）。此外，亦可從証
       人許玉燕之証詞得証：「五九七地號於六十七年我就買了，六十八年蓋豬舍
       ，當時有路牛車可過，有條水溝，上面確實有木橋，後來里港農會有補助搭
       建橋樑。我要去買地時有去看好幾次。」（以上見  鈞院九十年二月二十七
       日準備程序筆錄）。足見，當時係被上訴人為了養豬方便才開闢道路，自己
       使用。而橋樑乃連接於土地及道路交界處，係公共造產，農林廳始准予補助
       設置涵洞之費用，縣政府及鄉公所均未因養豬專業區之設置而專案補助開闢
       道路，欲被上訴人提供養豬戶通行使用。系爭土地上之通路乃被上訴人私有
       財產，無供他人通行之義務。
（二） 被上訴人在開闢道路之時，為了載運豬隻、飼料所需，上訴人庚○○之父親
       陳銀進及上訴人己○○確有交付被上訴人丁○○各五千元，嗣己○○又交付
       三千元，作為補助被上訴人開路之費用，但因開闢該條通路需買大石頭填水
       溝、買水泥、作擋土牆、買砂石、僱三輪拼裝車載運建材、師傅工資等等費
       用，且光砂石就載運了一百多車，丁○○共花費了七萬餘元，上訴人所交付
       的一萬餘元，根本連買砂石的費用都不足，丁○○事後找伊二人結算分擔費
       用，伊二人俱皆置之不理，且路作好後，年年還要補修，都是由丁○○自行
       出資補修，故上訴人稱伊等共交付一萬元買路通行云云實甚無稽，並且渠等
       於嗣後之調解委員會上為此主張時亦經丁○○嚴厲駁斥，有証人胡哲祥於
       鈞院二次出庭作証之証詞可稽。
（三） 道路作好後，被上訴人載運豬隻及飼料均由該通路進出，然因上訴人亦為養
       豬戶，其載運豬隻及飼料亦由此道路進出，基於鄰誼，被上訴人二十年來並
       未阻擋伊等進出，但容忍伊等進出並不等於同意伊等通行，上訴人主張伊等
       各支付五千元取得被上訴人之同意通行並永久使用云云，純為其一廂情願之
       想法。嗣上訴人於八十八年底不再養豬，並把豬舍拆了領取縣政府的補償金
       後，被上訴人即不再容許伊等再由此通路進出，此已兼顧情理，上訴人強欲
       通行被上訴人之土地，實無道理。
（四） 退萬步言，縱認上訴人支付一萬元及被上訴人未阻其載運豬隻、飼料之通行
       係有同意其使用被上訴人土地而通行之意思，然亦屬因上訴人欲運送豬隻、
       飼料之特定目的而供其使用，並非永久使用。今上訴人既已不養豬，不再運
       送豬隻、飼料（此參第一審八十九年七月十八日勘驗筆錄即知，並經上訴人
       不爭執此事實），則其使用目的已完畢，依民法第四七○條第一項之規定，
       被上訴人即可收回同意使用權，不再准其通行。況被上訴人亦已配合政府政
       策，拆除豬舍不再養豬（見証物一，里港鄉公所函），該通路已無保留必要
       ，被上訴人之土地將重新規劃全面利用，實已無通路再供通行。
三、   末查，上訴人於補充上訴理由狀仍爭執系爭土地已通行達二十年以上為既成巷
       道有公用地役權云云。惟查，屏東縣政府八十九年四月二十五日函已明確解釋
       系爭土地上之通路並非既成巷道，非供不特定多數人之公眾通行，並無公共地
       役關係存在（見第一審卷第十四、十五頁），並有行政法院八十一年度判字第
       二一○四號判例可參。上訴人再爭執系爭土地上之通路有公用地役權關係並無
       理由，不可採信。
四、   綜上，上訴人提起之訴訟並無理由，經第一審判決駁回其訴後，仍上訴爭執
       ，亦無理由，謹請鈞院迅予駁回上訴為禱。
乙之貳、被上訴人中華民國財政部國有財產局台灣南區辦事處部分
一、民法第七八七條第一項前段及第二項規定「土地因與公路無適宜之聯絡，致不能
    為通常使用者，土地所有人得通行周圍地以至公路。但對於通行地因此所受之損
    害，應支付償金。前項情形，有通行權人應於通行必要之範圍內，擇其周圍地損
    害最小之處所及方法為之。」本法立法的理由在於調和土地相鄰之關係，以全其
    土地之利用，故明定周圍地所有人負有容通行之義務，惟土地所有權人，應於通
    行必要範圍之內，擇其周圍地損害最少之處所，及方法為之，以保全四周鄰地之
    利益，合先敘明。
二、查本案係爭土地里港鄉○○段五七一－一及五七二－一地號土地是否確為袋地，
    業已於八十九年十一月二十七日經屏東地方法院屏東簡易庭八十九年度屏簡字第
    二三二號民事判決書上敘明，應由如卷附土地複丈成果第II方案通行較為可行，
    上訴人並非不可通行周圍地，以達公路，而是應擇其損害最小之處所及方法為之
    。今上訴人捨棄選擇第II方案，即通行訴外人同段七七六及五七八－三地號土地
    ，以達公路，反而一再主張通行系爭土地里港鄉○○段五九八及七七五地號土地
    ，其主張難謂已擇其周圍地損害最小之處所及方法，何況塔樓段七七六、七七七
    、七七八地號土地（管理機關為經濟部水利處）現為庚○○之父陳銀進所占用作
    為耕作使用，實際使用到訴外人土地即同段五七八－三地號土地亦僅四八平方公
    尺而已，因此，本案維持原判決所提示之第II方案之通行位置應屬損害最小之處
    所及方法。
三、又查被上訴人丁○○、戊○○二人與庚○○、己○○二人間是否有收受一萬元通
    行道路或舖設道路之金錢問題，係屬上訴人與另一被上訴人丁○○、戊○○二人
    間之契約行為，縱使丁○○二人有收取上訴人舖設道路一萬元，而上訴人有通行
    如複丈成果第I方案之道路，則此行為之效力亦僅及於丁○○二人所有之私有土
    地，並不及於本處經管里港鄉○○段七七五地號之通行權利，因丁○○二人無權
    利處分本處經管之國有土地。
四、綜上所述，上訴人之請求，與民法第七百八十七條之立法意旨，顯有不符，故上
    訴人之訴顯無理由，為此，狀請  鈞院鑒核，賜准裁判如答辯之聲明。
  三、證據：援用原審之立證方法。
    理  由
甲、程序上事項：本件上訴人於原審起訴主張訴訟標的法律關係為民法第七百八十七
    條袋地通行權，此有上訴人八十九年五月十九日起訴狀於原審卷可按，且本院簡
    易庭審理中均未另行主張變更訴訟標的，於本院審理中於九十年二月八日狀紙中
    主張「庚○○父母陳銀進、陳黃鳳及己○○與被告丁○○、戊○○協調各出資五
    千元，由被上訴人同意提供系爭土地以供通行」、「系爭土地有經過同意，並永
    久使用。」等事實，顯已逾越其第一審聲明事項之範圍，改變為主張民法使用借
    貸之法律關係，此訴之變更與原審起訴之基礎事實（袋地通行權）顯非同一，且
    被上訴人不同意其訴之變更，故其訴之變更不合法，本院仍應就袋地通行權部分
    審究。故兩造就使用借貸部分之爭執，與本件審理範圍無涉，本院自無庸一一贅
    述。
乙、當事人適格部分：本件被上訴人抗辯系爭座落屏東縣里港鄉○○段五九八地號土
    地有袋地所有人之通行權存在，惟查系爭土地係由李壽、丁○○、戊○○三人共
    有，上訴人欲對於系爭土地確認通行權存在，自應以土地共有人全部為被告，當
    事人始為適格，故上訴人起訴僅以丁○○、戊○○為被告顯有當事人不適格云云
    ，查系爭坐落屏東縣里港鄉○○段五九八地號土地其一共有人李壽已死亡，日據
    時期之繼承，分家產與私產，所謂家產繼承係指被繼承人係戶主身分喪失戶主權
    發生之繼承，而私產繼承則指被繼承人非以戶主身分死亡者稱之，由繼承開始時
    與被繼承人同一戶內之男性血系卑親屬繼承，又如被繼承人死亡後無男性直系血
    親卑親屬亦未指定繼承人，得由親屬會議規定家產繼承人同時繼為戶主，而李壽
    原為阿緱廳港一四上里塔樓庄六十五番地之戶主，於昭和七年十一月十八日死亡
    由其子李深呼相續繼承為戶主，而李深呼於昭和十六年二月四日死亡無男性直系
    血親卑親屬，由李湯繼任為戶主（有戶籍謄本可憑），李湯復於昭和十七年七月
    十二日死亡，李湯為丁○○，及戊○○之父親由二人繼承取得該土地，此有上訴
    人於原審提出丁○○、戊○○向戶政機關辦理繼承登記之系統表可憑，就共有人
    李壽之應有部分由被上訴人丁○○、戊○○繼承取得，此點並無疑義，故上訴人
    就上開土地對二人提起確認之訴當事人適格即無欠缺。
丙、本件上訴人原審起訴主張：坐落屏東縣里港鄉○○段五七一－一及五七二－二地
    號土地分別為其所有，係屬袋地，而該土地北側之同段七七五、五九八地號土地
    分為被上訴人丁○○、戊○○、中華民國財政部國有財產局台灣南區辦事處所有
    ，茲因於民國六十年代，已在被上訴人所有之前開土地中側闢建南北向道路而銜
    接對外通路，亦經鄉公所鋪設柏油路面供通行之用，迄今已二十餘年，所造成損
    害較小；至上訴人所有前揭土地之西側毗鄰七七六及五七八－三地號土地，現種
    植果樹，如開闢道通路供通行之用，須砍除果樹，對所有人亦造成不小之損害，
    並不適當；詎被上訴人丁○○等二人竟在上開土地北側之經界位置構築鐵門及欄
    杆，阻礙上訴人通行上開道路以至公路，爰依民法第七百八十七條之規定，訴請
    確認被上訴人丁○○等就所共有坐落屏東縣里港鄉○○段五九八地號土地及被上
    訴人國有財產局所有同段七七五地號土地內如附圖所示編號甲、乙部分，面積共
    計五０二平方公尺土地有通行權存在，並將地上物即鐵門及欄杆除去，不得為阻
    止或妨礙上訴人為通行之行為。本院審理中則以：系爭土地確屬袋地，而果未經
    同意，被上訴人戊○○兄弟不可能同意鋪設道路，甚公所設涵洞及擋土牆，及由
    電力公司架設電線桿及電線諸多建設，果非經地主同意，公所、電力公司豈能設
    置上開設施，均足証確經戊○○兄弟同意，並收受價金取得通行權，而果戊○○
    兄弟認不欲上訴人自其土地中間行走，惟上訴人就上開土地既有通行權，上訴人
    同意就其土地改由如附圖所示斜線部分通行，減少使用國有財產局之地，以達損
    害最少之方式通行云云。
丁、被上訴人丁○○等二人原審則以：被上訴人所共有系爭五九八地號土地為私有土
    地，前均未供他人通行，嗣於六十年代於土地中線闢建南北向道路，係供二造為
    載運所飼養之豬隻所需，惟今二造均已無從事養豬業，已無續供通行之必要，且
    被上訴人從未同意將前揭闢成道路之土地供公眾通行，又原路面上訴人並無繼續
    供通行使用之必要，得另作他用，又上訴人所有之土地經由西側訴外人所有之七
    七六及五七八－三地號土地亦得通行至道路，且因所使用之土地面積較少，所造
    成之損害較小，並無通行被上訴人所共有系爭土地之必要；本院審理中則以：被
    上訴人自始並未同意上訴人通行系爭土地上之通路，上訴人所稱支付費用即用以
    購買道路云云，區區費用顯不足以購買土地，且縱認上訴人支付一萬元及被上訴
    人未阻其載運豬隻、飼料之通行係有同意其使用被上訴人土地而通行之意思，然
    亦屬因上訴人欲運送豬隻、飼料之特定目的而供其使用，並非永久使用。今上訴
    人既已不養豬，不再運送豬隻、飼料，則其使用目的已完畢，依民法第四七○條
    第一項之規定，被上訴人即可收回同意使用權，不再准其通行，另認上訴人若欲
    與公路聯絡，可另選擇通行西側同段訴外人七七六及五七八－三地號土地，可達
    其通行目的，苟擇北側方向經由被上訴人所有土地通行，顯非屬對周圍地損害最
    少之處所及方法。上訴人拾棄選擇通行訴外人七七六及五七八－三地號土地，反
    而主張通行被上訴人之土地，其主張難謂已擇其周圍地損害最少之處所及方法為
    之，應非正當權利之行使等語置辯。
戊、被上訴人國有財產局原審則主張民法第七百八十七條第一項前段所指通行權，有
    通行權人應於通行必要之範圍內，擇其周圍地損害最少之處所及方法為之，本件
    上訴人所有之前揭土地雖為袋地，然其主張通行之道路，係位於於土地中間，將
    被上訴人土地從中間一分為二，造成損害過大，又如自上訴人西側毗鄰現種果樹
    之土地以通至公路，使用之面積較少，較之通行六三八地號土地所造成損害為小
    等語資為抗辯。於本院則以：依上訴人主張方案主張通行系爭土地里港鄉○○段
    五九八及七七五地號土地，其主張難謂已擇其周圍地損害最小之處所及方法，何
    況塔樓段七七六、七七七、七七八地號土地（管理機關為經濟部水利處）現為庚○○之父陳銀進所占用作為耕作使用，實際使用到訴外人土地即同段五七八－三
    地號土地亦僅四八平方公尺而已，因此，本案維持原判決所提示之第II方案之通
    行位置應屬損害最小之處所及方法。另縱上訴人與丁○○、戊○○間有使用借貸
    關係，效力不及於國有財產局等語置辯。
己、本件爭執點即在於上訴人主張通行被上訴人丁○○等就所共有坐落屏東縣里港鄉
    ○○段五九八地號土地及被上訴人國有財產局所有同段七七五地號土地內如附圖
    所示編號甲、乙部分，面積共計五０二平方公尺土地是否為通行必要範圍內，損
    害最少之方法及處所？
一、本件上訴人主張坐落屏東縣里港鄉○○段五七一－一及五七二－二地號土地分別
    為其所有，北側同段五九八、七七五地號土地分為被上訴人丁○○等就所共有及
    國有財產局所有之事實，為被上訴人所不爭執，並據上訴人提出土地登記簿謄本
    四紙為証，此部份堪信為真實，又上訴人前揭土地係分別供種植蔬菜及金桔果樹
    使用，該土地四周相臨土地分別供種植果樹，即上訴人所有前揭土地均為他人所
    包圍，現無道路可與對外聯絡，而其北側所毗鄰之被上訴人所有前揭土地則現有
    南北向、寬四公尺之道路與公路相通，惟因被上訴人在其土地之經界位置構築鐵
    門柵欄，致上訴人無從通行至該道路以聯絡公路，業經原審法院於八十九年七月
    十八日至現場勘驗明確，載在勘驗筆錄及繪有簡圖附原審卷足稽，兩造對此亦不
    爭執，上訴人此部分主張堪信為真實。
二、按土地因與公路無適宜之聯絡，致不能為通常使用者，土地所有人得通行周圍地
    以至公路；前項情形，有通行權人應於通行必要之範圍內，擇其周圍地損害最少
    之處所及方法為之，民法第七百八十七條第一項前段及第二項定有明文。而相鄰
    關係乃基於利益衡量之原理而設，依誠信原則，土地所有人不能因求自己之最大
    便利，致對相鄰土地所有人造成逾越必要程度之損害；如前述上訴人所有之土地
    既與公路無適宜之聯絡，致不能為通常使用，則依前揭規定，自得通行周圍地以
    至公路，然查，上訴人雖主張毗鄰北側之被上訴人所有前揭土地其中間現有如附
    圖所示南北向道路可供通行，惟此道路並非既成巷道，此有上訴人於原審提出之
    兩造均不爭執真正之屏東縣政府八十九年四月二十五日八九屏府建字第六四一二
    七號函附原審卷可按，又其所需通路用地面積經原審履勘現場時，命屏東縣里港
    地政事務所派員實施測量製有複丈成果圖可按，依附圖所示甲部分面積○．○三
    三公頃、乙部分面積○．○一七二公頃合計○．○五○二公頃，倘依西側通行毗
    鄰西側訴外人七七六及五七八－三地號及七七七土地以聯絡公路，依附圖所示II
    方案，僅須通過七七六土地面戊部分面積○．○○八六公頃、七七七土地丁部分
    面積○．○○○五公頃，五七八－三土地己部分面積○．○○四八公頃及五七二
    －一土地丙部分面積○．○○三七公頃合計○．○一七六公頃，依上訴人主張之
    通行方法顯使用土地面積數倍於附圖所示II方案，顯非損害最少之方法及處所，
    從而上訴人若欲與公路聯絡，可另選擇通行西側同段訴外人七七六及五七八－三
    地號土地可達其通行目的，苟擇北側方向經由上訴人所有土地通行，顯非屬對周
    圍地損害最少之處所及方法，被上訴人就此所辯，非無理由。從而原審判決認上
    訴人捨棄選擇通行訴外人七七六及五七八－三地號土地，反而主張通行被上訴人
    之土地，應非正當權利之行使。為駁回上訴人起訴之判決，洵屬無誤，上訴人上
    訴意旨仍指摘原審判決不當，上訴顯無理由，應予駁回。
三、本件事證已臻明確，兩造其餘主張及所提證據與本院上開論斷無涉或無違，不予
    贅述。
據上論結，本件上訴為無理由，依民事訴訟法第四百三十六條之一第三項、第四百四
十九條第一項、第七十八條，判決如主文。
中      華      民      國    九十      年      四      月      二十五  日
                                    臺灣屏東地方法院民事第一庭
~B審判長法官  李麗芳
~B法      官  潘  決
~B法      官  李芳南
右正本係照原本作成
本判決不得上訴
~B法院書記官  劉音利
中      華      民      國    九十      年      四      月      二十五  日


司法院資訊處製作；財團法人民間司法改革基金會備份。
